臺灣高等法院刑事判決　　　　　　　　93年度上易字第1672號
上　訴　人
即自訴人　　戊○○
　　　　　　　　　　　號
自訴代理人　黃炳飛律師
被　　　告　丁○○
被　　　告　丙○○
被　　　告　乙○○
　　　　　　　　　　　二號
前列三人共同
選任辯護人　陳建勳律師
　　　　　　周建才律師
上列上訴人因被告侵占等案件，不服臺灣桃園地方法院91年度自
字第205號，中華民國93年7月30日第一審判決，提起上訴，本院
判決如下：
    主  文
原判決關於乙○○部分撤銷，乙○○免訴。
其餘上訴駁回。
    理  由
壹、自訴意旨略以：被告丁○○、丙○○、乙○○等人分別為黃
    鼎坤祭祀公業管理委員會主任委員、副主任委員、總幹事，
    乃屬受全體派下員委託處理祭祀公業事務之人。竟意圖為自
    己或他人不法之利益，或損害祭祀公業利益之概括犯意，為
    如下侵占、背信犯行：(1)被告丁○○、被告丙○○，意圖為
    黃國輝、徐文右之不法利益，未經祭祀公業大會決議，擅自
    決定收回祭祀公業公廳後方，由黃國輝、徐文右所承租之土
    地，並給付高達新台幣（下同）三百五十餘萬元之補償費予
    承租人，有第一屆第三次會員大會手冊所附八十九年度中秋
    節後收支表所載「八十九年十二月四日付徐文右租地收回頭
    期款一百五十萬元，八十九年十二月八日付黃國輝租地收回
    頭期款六十萬元，八十九年十二月四日付徐文右租地收回尾
    款九十三萬六千七百六十九元，九十年一月二十日付黃國輝
    租地收回尾款九十三萬六千七百六十九元」可稽，而祭祀公
    業如何收回租地，涉及祭祀公業之權益甚鉅，應提付會員大
    會討論表決，非得由管理委員會任意為之，本件黃鼎坤祭祀
    公業擁有之租地甚多，幾乎每位租地承租人皆希望祭祀公業
    收回土地，被告二人未經祭祀公業大會認論表決前，擅自決
    定收回承租人徐文右及黃國輝二人土地，並給付鉅額補償費
    ，因認上開被告二人均涉有刑法第三百四十二條第一項之背
    信罪嫌；(2)被告丁○○侵占管理委員會請領之九十一年一月
    二十九日休耕補助款十二萬九千五百四十元、九十一年九月
    十一日休耕補助款十八萬零四百元、九十二年一月二十三日
    休耕補助款十六萬六千零六十元，因認被告丁○○涉有刑法
    第三百四十二條第一項之背信罪及同法第三百三十六條第二
    項之業務侵占罪嫌；(3)被告乙○○於八十五年十月二十九日
    至八十六年十月二十九日以其配偶姜瑞玉名義定存於桃園縣
    新屋鄉農會之一百萬元部分，固定定存年利率為百分之六．
    三五，按月付領息，然被告乙○○於八十五年三月三十一日
    製作之資料顯示，乙○○僅交待該定存本金一百萬元，至於
    按月領訖之定存利息共六萬三千五百元部分，未見移交。另
    乙○○以個人名義保管之新屋鄉農會活期存款一百四十三萬
    三千二百五十元，雖於八十五年三月三十一日製作之資料中
    說明，然自管理委員會於八十八年成立後至今歷數年，仍未
    見乙○○將此筆款項移交予管理委員會，因認被告乙○○涉
    有刑法第三百四十二條第一項之背信罪及同法第三百三十六
    條第二項之業務侵占罪嫌。
貳、免訴部份：
一、按刑事訴訟法第三百零二條第一款規定，案件曾經判決確定
    者，應諭知免訴之判決，此項訴訟法上所謂一事不再理之原
    則，關於實質上一罪或裁判上一罪，均有其適用，最高法院
    60 年台非字第77號著有判例。
二、有關被告乙○○曾被訴於八十四年八月二十日至八十五年十
    一月、十二月間，連續對祭祀公業黃鼎坤犯業務侵占，及背
    信罪，業經台灣桃園地方法院於八十九年七月十日，以八十
    九自字第二七號判決有罪確定，有該判決書影本在卷可參（
    原審卷一第四四至五四頁），而本件被告乙○○被訴侵占與
    背信罪，其時間為八十五年三月三十一日，所指犯罪被害人
    亦是祭祀公業黃鼎坤，與上開桃園地方法院判決所認定之事
    實，於客觀上即具連續犯之關係，即自訴代理人亦自承：乙○○部分，經整理自訴範圍，與前案大致雷同等語（本院卷
    第六十頁），因此，本案被告乙○○被訴部份，既與曾判決
    確定之前案，有連續犯之裁判上一罪關係，揆諸首揭說明，
    自應為免訴之諭知。原審就此部分誤為實體審理，而為無罪
    判決，尚有未洽，應由本院撤銷原判決乙○○部分，並諭知
    免訴。
參、無罪部分：
一、自訴人認被告丁○○、丙○○涉有前揭犯行，係以(1)依第一
    屆第三次會員大會手冊所載，大會議案第一項有請准收回公
    廳後方土地之記載，惟該次會員大會事實並未召開，並未經
    大會會議決准許，管理委員會即不得擅自收回土地，並給付
    高達三百五十餘萬元之補償費予承租人。(2)依前開會員大會
    手冊收支明細表所載，管理委員會曾付出多筆休耕款整地支
    出費用，然未見收支明細表內有關請領休耕補助款入帳之記
    載為其主要論據。訊據被告丁○○、丙○○均堅詞否認有何
    侵占及背信犯行。被告丁○○辯稱：黃國輝、徐文右承租的
    土地已據三七五租約租給佃農在承作，祭祀公業每年祭拜時
    因為派下員太多，沒有地方停車，管理委員會決議向佃農收
    回公業公廳後面的土地，作為停車場使用並有規劃要擴建公
    廳使用，而依三七五租約規定佃農有三分之一權利，所以以
    公告地價的三分之一補償佃農再收回土地，伊是經過管委會
    同意才收回佃農土地，不需要經過大會同意，並無意圖為黃
    國輝、徐文右之不法利益。另伊領休耕款戶頭係交給當時農
    會信用部主任黃慈愛保管，他對伊說有休耕款進來，伊以為
    是自己的，就叫他匯進伊太太鄒嘉凌的戶頭，伊不知道公業
    的休耕款會匯進伊戶頭，華南銀行九十一年九月中通知伊有
    扣款十八萬元多，伊覺得奇怪，當時總幹事乙○○也在問公
    業的休耕款不知領了沒，後來去查才知道是公業的休耕款也
    進到伊私人的戶頭，伊也分不出來這些休耕款那些是屬於伊
    的，事後經與公業結算結果，伊也歸還屬於公業所有之休耕
    款部分，伊並沒有侵占公業休耕款之意等語。被告丙○○辯
    稱：伊是副主任委員，公廳祭祖停車的問題真的很嚴重，每
    次要停幾百輛的車，也有宗親一直反應沒有辦法停車，管理
    委員會是以公告價的三分之一收回，很公正，收回公廳土地
    有開會記錄，伊沒有權利決定要收回何人的土地，徐文右、
    黃國輝承租的二塊土地就是位於公廳後面，是因為地理位置
    決定收回，與原承租戶完全不認識，並無背信等語。
二、按犯罪事實應依證據認定之，無證據不得推定其犯罪事實；
    又不能證明被告犯罪者，應諭知無罪之判決；刑事訴訟法第
    一百五十四條、第三百零一條第一項分別定有明文。又犯罪
    事實之認定，應憑真實之證據，倘證據是否真實尚欠明確，
    自難以擬制推測之方法，為其判斷之基礎；而認定犯罪事實
    之證據係指足以認定被告確有犯罪行為之積極證據而言，該
    項證據自須適合於被告犯罪事實之認定，始得採為斷罪資料
    ，最高法院著有五十三年臺上字第六五六號、二十九年上字
    第三一○五號判例可參。且刑事訴訟上證明之資料，無論其
    為直接或間接證據，均須達於通常一般之人均不致有所懷疑
    ，而得確信其為真實之程度，始得據為有罪之認定，若其關
    於被告是否犯罪之證明未能達此程度，而有合理懷疑之存在
    ，致使無從形成有罪之確信，根據「罪證有疑，利於被告」
    之證據法則，即不得遽為不利被告之認定，亦有最高法院七
    十六年臺上字第四九八六號判例可稽。其以情況證據（即間
    接證據）斷罪時，尤須基於該證據在直接關係上所可證明之
    他項情況事實，本乎推理作用足以確證被告有罪，方為合法
    ，不得徒憑主觀上之推想，將一般經驗上有利被告之其他合
    理情況逕予排除，此觀諸最高法院三十二年上字第六七號判
    例自明。
三、經查：
（一）有關公業公廳後方土地收回部分：
  １、自訴人與被告均自承：黃鼎坤祭祀公業原由自訴人戊○○
      擔任管理人。綜理該公業所有事務，至八十二年後成立管
      理委員會，由被告乙○○擔任主任委員至八十八年九月八
      日由被告丁○○接任主任委員，被告丙○○則自八十九年
      起擔任該公業之副主任委員迄今等情，並有黃鼎坤祭祀公
      業管理委員會組織章程影本、會員大會手冊影本在卷可參
      ，堪予採信。
  ２、被告丁○○、丙○○辯稱：八十八年九月十二日祭祀公業
      黃鼎坤派下全員大會時，派下員黃振乾曾建議每年春秋兩
      祭車輛停車問題，希望能規劃停車場以利祭祖活動。八十
      九年三月二十日召開黃鼎坤祭祀公業管理委員會八十九年
      第二次臨時會會議，會中議決「收回公廳旁土地，由坤生
      、秀志接洽會談，談成馬上施工整地之事項」，八十九年
      七月二日再召開祭祀公業黃鼎坤公管理委員會八十九年度
      第二次委員監事聯席會議，會中臨時動議中提及有關上次
      委員會通過要收回公廳後方土地之事，八十九年十一月二
      十四日再召開祭祀公業黃鼎坤公管理委員會委員監事聯席
      座談會，會中決議訂定收回公廳後方土地辦理日期，執行
      人員由主任委員、監事貴吉、總幹事、副總幹事、會計會
      同辦理，出席委員監事全體無異議通過於十日內辦理等情
      ，有八十八年九月十二日祭祀公業黃鼎坤派下全員大會發
      言單、黃鼎坤祭祀公業管理委員會八十九年第二次臨時會
      會議記錄，祭祀公業黃鼎坤公管理委員會八十九年度第二
      次委員監事聯席會議、八十九年十一月二十四日委員監事
      聯席座談會會議記錄影本各一份附卷可稽，是被告丁○○
      、丙○○所辯，即有依據，堪予採信，至自訴代理人指稱
      ：依管理委員會組織章程規定公業是否收回租地應提付會
      員大會表決，管理委員會無此權責乙節，觀諸自訴人所提
      黃鼎坤祭祀公業管理委員會組織章程之規定，並無就公業
      是否收回租地事項應提交會員大會議決之相關規定，是自
      訴代理人所指，已然無據，何況，該組織章程第四條第三
      款規定有關「財產之經營管理及維護」事項乃管理委員會
      之權責，而有關本件祭祀公業收回出租之土地，供派下員
      前來祭祖時停車使用，被告丁○○、丙○○辯稱：性質上
      是公業財產之經營管理及維護，依組織章程之規定應在公
      業之管理委員會權責範圍內，只要管委會同意收回公業土
      地就可以，不必經過會員大會同意等語，尚不違情理，非
      不可採信。又自訴代理人指稱：依第一屆第三次會員大會
      手冊載有收回土地之議案，足認收回土地與否，應經過會
      員大會決議等語，而被告丁○○及丙○○二人辯稱：該次
      大會手冊印錯了，該提案是屬於報告事項，當場也有宣布
      是報告事項，也沒有人異議等語，自訴人對此並未爭執，
      難認被告丁○○、丙○○所辯不可採。是並無確切證據足
      証自訴人所指：收回公業出租土地，應經會員大會議決。
      因此，是自訴人所提前開第一屆第三次會員大會手冊，尚
      難據為不利被告丁○○、丙○○之證據，縱自訴人對之另
      有解讀，然此無非民事糾葛，不能遽認被告丁○○、丙○○二人依據管理委員會之決議，而執行有關收回公業公廳
      後方租地，有何意圖為自己或第三人不法利益之意圖。
  ３、被告丁○○、丙○○辯稱：黃鼎坤祭祀公業以總計三百五
      十一萬六千四百十二元，向三七五租約之承租人黃國輝、
      徐文右二人收回屬於公業公廳後方之土地，該地除讓派下
      員享有回來祭祖時得以便利停車之利益外，公業也取得完
      整之土地所有權利等語，顯係有對價之事，核與常情不違
      ，是收回公廳後方土地供作停車場使用，亦難認有何致生
      黃鼎坤祭祀公業損害之虞。至於自訴人指稱：公廳停車場
      平時沒什麼人在使用，大會四年才開一次，付了三百多萬
      元給承租人，不符合經濟效益乙節，並未具體指出經濟效
      益計算方式，及該對價有何不當，則所指無非臆測之詞，
      尚難資為不利被告二人之認定。此外，自訴人並未提出被
      告丁○○、丙○○二人，有何圖該承租人之利益或，有何
      實質損害黃鼎坤祭祀公業之財產或利益，自訴人指述被告
      丁○○、丙○○二人涉有背信罪嫌，尚難遽採。此外，復
      查無其他積極之證據證明被告丁○○、丙○○二人，有自
      訴人所指之背信犯行，是不能證明被告二人有此犯罪。
（二）被告丁○○使用公業休耕補助款部分：
  １、被告丁○○自承：自八十八年九月八日起擔任黃鼎坤祭祀
      公業管理委員主任委員時，由黃坤生擔任總幹事，黃秀志
      擔任會計，九十年起則由被告乙○○接任總幹事職務。伊
      所有之華南商業銀行觀音分行活期儲蓄存款帳戶（帳號0
      00－00－000000－0）於九十一年一月二十九
      日（八十九年二期）、同年九月十一日（九十年二期）、
      九十二年一月二十三日（九十一年二期），經觀音鄉公所
      分別轉入十二萬九千五百四十元、十八萬零四百元、十六
      萬六千零六十元等三筆休耕補助款，伊於九十一年一月二
      十九日第一筆休耕款匯入當日，即指示觀音鄉農會專員黃
      慈愛，將十三萬元匯入伊配偶鄒嘉凌所有之聯邦銀行龍潭
      分行帳戶，另二筆休耕補助款則於匯入伊帳戶同日，即由
      華南商業銀行自動扣抵伊向華南商業銀行借款之本息，而
      該三筆休耕補助款金額為：九十一年一月二十九日有十二
      萬二千零六十元、九十一年九月十一日有十四萬七千一百
      九十元、九十二年一月二十三日有十一萬四千三百十元，
      均屬於黃鼎坤祭祀公業所有之休耕補助款等情，核與自訴
      人指摘及證人黃慈愛於原審證述相符（原審卷一第三四頁
      ），復有丁○○所有前述華南商業銀行帳戶往來明細影本
      、及被告丁○○統計前開三筆休耕補助款細目之附件、華
      南商業銀行觀音分行九十三年二月十九日九十三年華觀催
      字第十三號函暨函附資料各一份在卷可稽。又觀音鄉農會
      信用部之資產，於九十年九月十四日依法由華南商業銀行
      繼受，被告丁○○原所有之桃園縣觀音鄉農會活期儲蓄存
      款帳戶（帳號000－0000－00－00000－0
      －0）經轉換為華南商業銀行活期儲蓄存款帳戶（帳號0
      00－00－000000－0），業據證人即九十年間
      任職觀音鄉農會信用部專員黃慈愛於原審審理時證述明確
      （同上卷第三三頁，並有華南商業銀行觀音分行九十三年
      二月十九日九十三年華觀催字第十三號函暨函附資料在卷
      可稽，堪予採信。。
  ２、被告丁○○辯稱：自擔任公業主任委員時起，有關申辦公
      業之休耕補助款事宜，其中八十九年度係由當時擔任總幹
      事之黃坤生辦理，嗣因證件不足而作罷，九十年後，即由
      接任總幹事之乙○○與會計黃秀志負責辦理，詳情不知等
      語，核與證人黃坤生、乙○○、黃秀志於原審証稱：是由
      乙○○與黃秀志攜帶公業所有之存簿前往觀音鄉公所辦理
      休耕款，則因公所人員表示，祭祀公業休耕款無法逕行匯
      入公業所設立之帳戶，須借用公業管理人或代表人（主任
      委員）之自然人所設立之農會帳戶使用，未自動提供其他
      私人帳戶供公所辦理休耕款，復未將此情報告予丁○○知
      悉，嗣鄉公所人員即自行核對土地所有權人後，因丁○○
      個人亦申請有休耕款而留存有丁○○之帳戶資料，是公所
      即逕行將公業之休耕補助款匯入當時擔任主委之丁○○所
      有之私人帳戶內等語相符（原審卷二第一○三至一一四頁
      ），至於桃園縣觀音鄉公所九十四年一月六日桃觀鄉農字
      第0930020474號函覆本院固稱：申辦休耕轉作業務，需聲
      請人係戶長，並未限制以個人或祭祀公業帳戶方得領款，
      有關帳戶均由聲請人提供，本所無權亦不能任意變更等語
      （本院卷第七六頁），似與證人黃坤生、乙○○、黃秀志
      上開證詞不符，惟証人即桃園縣觀音鄉公所農業科科長甲○○証稱：農地休耕要建檔，而祭祀公業土地申辦休耕，
      如果管理人有農地已建檔，就會將公業土地掛在管理人名
      下，因為祭祀公業土地要建檔，手續很麻煩，實務上我還
      沒遇過，我承辦本件祭祀公業之前土地休耕，也是掛在管
      理人黃阿璧名下，至於休耕款，就會匯入管理人帳戶，而
      管理人帳戶是聲請人提供的等語（本院卷第一○五至一○
      七頁），參諸黃鼎坤祭祀公業於八十六年二期、八十七年
      一期、八十八年一期、八十八年二期之休耕補助款亦均匯
      入當時擔任該公業管理人即自訴人黃阿璧之私人帳戶內，
      有桃園縣觀音鄉公所九十三年六月八日桃觀鄉農字第０九
      三０００七一二０號函附之黃鼎坤祭祀公業八十六年至八
      十九年度申辦休耕相關資料一份附卷可佐，由此可知，證
      人黃坤生、乙○○及黃秀志有關：公所不接受祭祀公業帳
      戶及公所自動將休耕款匯入乙節，與事實有間，或為陳述
      不清（如公祭公業土地需建檔，方能提供帳戶辦理休耕，
      而非公所不接受祭祀公業帳戶），或應是其等提供休耕土
      地帳戶，而非鄉公所自動找尋休耕帳戶，除此部分外，證
      人黃坤生、乙○○及黃秀志證稱：被告丁○○並沒有負責
      辦理公業之休耕補助款一節，堪予採信。從而被告丁○○
      辯稱：公業休耕補助款不是伊在辦理，是公所逕行將公業
      之休耕款匯入伊私人帳戶，伊並不知情一節，即屬有據，
      堪予採信。因此自訴人以系爭祭祀公業土地休耕補助款匯
      入被告丁○○所有前開華南商業銀行帳戶之事實，即推認
      被告丁○○涉有侵占及背信罪嫌，尚有誤會。
  ３、觀諸卷附被告丁○○所有前述桃園縣觀音鄉農會活期儲蓄
      存款帳戶（帳號000－0000－00－00000－
      0－0）往來明細可知，八十九年一月二十八日、八十九
      年九月六日、九十年一月十八日、九十年八月二十七日，
      分別有數額不等之休耕補助款匯入該帳戶，核與被告丁○○辯稱：伊自己也有請領休耕補助款等語、證人乙○○證
      述：被告丁○○自己也有申請休耕補助等語相符，又觀之
      鄉公所在匯入系爭各期休耕款時，並未特別標明係公業或
      被告丁○○個人之休耕款項目，有前述被告丁○○所有之
      華南商業銀行帳戶往來明細影本附卷可考，是該等款項自
      外觀上，難予區辨來由，則被告丁○○辯稱：伊不知道帳
      戶內之休耕補助款除其個人之休耕款外，還包含公業之休
      耕款等語，尚非不可採，雖被告丁○○未辨明系爭三筆休
      耕款之來歷，不無過失，惟尚難因該三筆休耕款匯入被告
      丁○○私人帳戶後，其指示黃慈愛將第一筆休耕款約十三
      萬元代為匯至其配偶鄒嘉凌帳戶，第二、三筆休耕款則分
      別經華南商業銀行自動扣抵丁○○個人貸款本息之事實，
      即遽以推論被告丁○○明知該款項誰屬，而有何不法所有
      意圖，或背信犯意。
  ４、證人乙○○於原審證稱：「因為委員會有提出質疑怎麼好
      幾期的補助款都沒有進來，後來我有親自去公所問，才了
      解錢進到主委丁○○的帳戶。（你是否有積極處理？）沒
      有，再過一年多才去公所查。有向丁○○講，也請丁○○
      有空時看一下本子。過了一段時間，有再向他求證，他說
      他有叫黃慈愛去查，但他那個時候說因為原來他也不知道
      ，錢已經被他轉帳出去了，後來也有跟委員會報告，也說
      主委個人事後還是會跟公會把帳結清」等語（原審二卷第
      一一三至一一四頁），證人黃秀志於原審證稱：「我有跟
      委員會說休耕款好像沒有進來，但大家也無特別去查證，
      因為好久都沒有收到，總幹事乙○○就去查。」等語（原
      審卷二第一一二頁），是被告丁○○辯稱：系爭休耕款均
      已陸續匯入其帳戶，經乙○○告知後，即另覓「黃水仙」
      帳戶作為公業申請休耕款之帳戶（九十二年二期），並於
      其九十三年一月一日交卸公業主任委員職務時彙算該三筆
      休耕款中屬於公業所有休耕款之金額，於九十三年二月二
      十八日歸還等語，即非無據，並有證人黃秀志出具之收據
      、桃園縣觀音鄉公所九十三年六月二十三日桃觀鄉農字第
      ０九三００一０四四一號函附資料各一份在卷可佐，難認
      被告丁○○有何不法所有及不法利益之意圖。自訴人所舉
      之證據，不足以證明被告丁○○有此部犯罪，此外，復查
      無其他積極之證據證明被告丁○○確有自訴人所指此部侵
      占、背信之犯行，不能證明被告丁○○此部犯罪。
四、縱上所述，自訴人所舉之證據均不足以證明被告丁○○、丙○○確有侵占及背信犯行。此外，又查無其他積極之證據足
    認被告二人確有自訴人所指之犯行，不能證明被告丁○○、
    丙○○犯罪，依法均應諭知無罪之判決。
五、原審以不能證明被告丁○○、丙○○二人犯罪，而諭知無罪
    之判決，核無違誤，自訴人上訴意旨，置原審明白陳述於不
    顧，猶為證據取捨之爭執，指摘原判決，為無理由，應予駁
    回。
據上論斷，應依刑事訴訟法第368條，第369條第1項前段，第364
條，第302條第1款，判決如主文。
中　　華　　民　　國　　94　　年　　3　　月　　22　　日
　　　　　　　　　刑事第二十一庭　審判長法　官溫耀源
　　　　　　　　　　　　　　　　　　　  法　官吳  燦
　　　　　　　　　　　　　　　　　　　  法　官周政達
以上正本證明與原本無異。
不得上訴。
                      　　              書記官陳菊珍
中　　華　　民　　國　　94　　年　　3 　　月　　22　　日
